【裁判字號】    98,易,1958
【裁判日期】    981030
【裁判案由】    恐嚇取財
【裁判全文】
臺灣臺北地方法院刑事判決              98年度易字第1958號
公  訴  人  臺灣臺北地方法院檢察署檢察官
被      告  丙○○
            甲○○
上列被告等因恐嚇取財案件，經檢察官聲請以簡易判決處刑（98
年度偵緝字第755、791號），本院認不宜以簡易判決處刑，改依
通常程序審理，判決如下：
    主  文
丙○○幫助意圖為自己不法之所有，以恐嚇使人將本人之物交付
，處有期徒刑肆月，如易科罰金，以新臺幣壹仟元折算壹日。
甲○○幫助意圖為自己不法之所有，以恐嚇使人將本人之物交付
，處有期徒刑肆月，如易科罰金，以新臺幣壹仟元折算壹日。
    事  實
一、丙○○、甲○○得預見提供金融機構帳戶予他人使用，有遭
    他人持以恐嚇取財犯罪工具之虞，仍不違其本意，竟各基於
    幫助恐嚇取財未必故意，丙○○將其所有於民國96年8月30
    日申設永豐商業銀行東蘆洲分行（下稱永豐銀行東蘆洲分行
    ）00000000000000號帳戶存摺、金融卡，於97年8月27日下
    午2至3時許，在臺北縣蘆洲市○○○路某處，交予一姓名年
    籍不詳綽號「趙哥」成年男子並告以金融卡密碼。甲○○將
    其妹張惠華於94年6月28日申設臺新國際商業銀行內湖分行
    （下稱臺新銀行內湖分行）00000000000000號帳戶金融卡、
    金融卡密碼，於97年8月27日下午1至2時許，在臺北市內湖
    區○○○路某處，交付並告知予「趙哥」。該人即與某姓名
    年籍不詳成年女子基於共同意圖為自己不法所有犯意聯絡，
    先由該女於同年月28日下午3時許，向在臺北市○○區○○
    街85號住處之乙○○佯稱可付費交友，嗣趙哥再以乙○○破
    壞系統為由，恐嚇其需照價賠償，致乙○○心生恐懼，而於
    同日下述時間至前揭信義區住處某自動櫃員機分匯各該金額
    ：下午5時41分許/新臺幣（下同）2萬9,982元至丙○○前揭
    帳戶、下午6時50分許/3萬元、下午6時52分許/3萬元、下午
    6時54分許/3萬元、下午6時57分許/7千元，合計9萬7千元至
    張惠華上開帳戶。嗣乙○○報警，始循線查悉上情。
二、案經臺北市政府警察局信義分局報請臺灣臺北地方法院檢察
    署檢察官偵查起訴。
    理  由
壹、按案件由犯罪地或被告之住所、居所或所在地之法院管轄，
    刑事訴訟法第5條第1項定有明文，而所謂犯罪地，參照刑法
    第4條規定，解釋上自應包括行為地與結果地兩者而言（最
    高法院72年台上字第5894號判例參照）。查本案被害人乙○○匯款地係本院所轄臺北市信義區，本院自有管轄權，先予
    指明。
貳、證據能力：
    證人即被害人乙○○、證人張惠華警詢陳述，係被告2人以
    外之人於審判外之陳述，惟當事人於本院準備程序未爭執其
    證據能力，亦無聲請傳訊，顯放棄行使詰問權，復查無顯不
    可信之情，本院審酌該言詞陳述作成時情況，並無違法、不
    當之處或證明力明顯過低之瑕疵，適為本案證據，依刑事訴
    訟法第159條之5規定，應具證據能力。至其餘憑以認定本案
    犯罪事實之非供述證據（詳後述），查無違反法定程序取得
    之情，依同法第158條之4規定反面解釋，亦具證據能力。
參、實體部分：
一、訊據被告丙○○、甲○○固均供認各於上揭時地交付並告知
    金融卡及其密碼予趙哥，被告丙○○尚交付存摺，惟均矢口
    否認有何幫助恐嚇取財犯行，皆辯稱：依報載廣告去電應徵
    載送小姐之司機工作，應趙哥要求始行交付金融卡並告知密
    碼，帳戶係遭騙取云云。惟查：
(一)被告等交付帳戶金融卡，並告以金融卡密碼予趙哥，某成年女
  子向被害人訛稱得付費交友，嗣趙哥恐嚇被害人，致其心生畏
  懼而匯前述金額款項至被告2人帳戶，該款項匯入後均旋經金
  融卡提款方式悉數領盡一情，除據被告2人上開供述無訛，復
  經證人即被害人乙○○證述屬實，且有被告丙○○、張惠華開
  戶資料、存摺存款往來明細查詢一覽表、自動櫃員機交易明細
  單在卷為證【臺灣臺北地方法院檢察署97年度偵字第26155號
  卷（下稱偵卷）第19-31、35-36頁】，足認趙哥與該女子確共
  同以上開2帳戶恐嚇取財之事實。
(二)依下列各節，足認被告2人係基於幫助恐嚇取財未必故意而交
  付金融卡並告以金融卡密碼予他人使用：
1.衡施行詐術者為使其不法行為所取財物必歸其所有，當未逕自
  取用非基於原帳戶所有人意思而脫離其持有之帳戶，以防帳戶
  所有人逕自領出款項或掛失帳戶，致其處心積慮所取財物卻反
  由帳戶所有人不勞而獲或帳戶經凍結而一切均歸徒勞之風險，
  是必確保該帳戶之管領及使用業經原所有人同意。而一般人均
  審慎保管帳戶存摺、金融卡，若遭竊或不慎遺失，必向金融機
  構申請掛失或報警，避免個人財產權益受不測損害或遭不法之
  徒用為犯罪工具。依卷附臺新銀行臺新作文字第9813230號卷
  函載明：該戶（即張惠華帳戶）於98年8月29日有透過電話掛
  失金融卡紀錄，惟當時該帳戶已設定為疑似詐騙戶，故無法再
  做掛失設定（未掛失成功）等語（本院卷第27頁）；而永豐銀
  行東蘆洲分行（098）字第00007號函所示：被告丙○○帳戶於
  98年8月28日透過該行客戶電話服務中心系統辦理金融卡掛失
  （本院卷第28頁），被告丙○○自承：伊未去掛失，該掛失非
  其所為，亦無報警，係他人掛失，嗣未去趙哥那邊上班，交付
  帳戶後隔很久，直至警察寄傳票來始察有異；被告甲○○則辯
  稱：係伊掛失，趙哥說金融卡被吃，叫伊立刻去掛失，伊未報
  警，嗣未去趙哥那邊上班，直至警察寄公文時始知有異（本院
  卷第15頁背面-第16頁、第40頁正面及背面），被告丙○○於
  未獲原定工作又無法聯繫趙哥之際，竟甘冒帳戶遭用於不法之
  途之風險，本人未即刻申請掛失帳戶或報警，放任使用其帳戶
  之他人於被害人所匯款項以金融卡方式悉數領罄後，圖匿飾不
  法犯行而由他人逕為掛失，被告甲○○則於被害人所匯款項全
  數領畢後，依趙哥指示為掛失，依首揭說明，被告2人顯悖一
  般人於金融卡及其密碼遭姓名年籍不詳人士取用後，為免己身
  權益受不測損害及風險，當必即刻掛失或報警之管有帳戶常態
  ，反任由取用帳戶之他人決定何時為掛失抑或依指示為掛失，
  再參以被告2人亦不知趙哥真實姓名及公司地址（本院卷第39
  頁背面），客觀上原無從索討金融卡，依被告等前揭悖於常情
  之舉措，顯證被告2人本無意取回金融卡，就各該金融卡之去
  向及用途毫不在意，應係允諾趙哥全權管領使用無訛。
2.一般人自行向金融機構申設帳戶，原則上並無特殊限制及困難
  ，故需用帳戶者原得以己名義申請而無向他人收集帳戶之必要
  ，如無正當理由，實無借用他人金融卡及密碼使用之理；且時
  下以人頭帳戶恐嚇被害人匯款之行為甚為猖獗，此經媒體廣為
  報導，政府機關及各金融機構尚多次呼籲民眾應謹慎控管己有
  帳戶且勿交付予他人以免淪為不法犯罪之幫助工具；復參以金
  融卡及其密碼攸關個人財產權益，具高度專有性及屬人性，非
  本人或與本人具親密關係者，難認有何理由可自由流通使用該
  金融卡及密碼，而一般人均有妥為保管及防止他人任意使用之
  認識，縱特殊情況偶需交付他人使用，亦必深入瞭解用途及合
  理性，始予提供，且該等專有物品如落入不明人士，而未加以
  闡明正常用途，極易被利用為與財產有關之犯罪工具，此為吾
  人依一般生活認知所易於體察之常識，衡被告2人均為高中畢
  業，具相當智識程度，皆有工作經驗，而具一定社會生活歷練
  之成年人，就此絕難諉為不知，此由被告2人均供認：應徵接
  送小姐司機工作之交付帳戶行為與伊等先前工作經驗顯然有異
  ，伊等有懷疑各語（本院卷第39頁）即可佐之，是被告2人雖
  無趙哥、某女使用金融卡與密碼必持以恐嚇取財之確信，惟渠
  等於懷疑所交付金融卡及密碼有遭用以不法之虞之際，仍予交
  付並告知，顯就趙哥與該女縱用以恐嚇取財一節，予以容任，
  堪認被告2人有幫助恐嚇取財未必故意甚明。
3.被告2人固辯稱：因應徵工作遭騙取金融卡及其密碼云云，並
  提出報紙為證。惟查：
(1)被告等就交付金融卡及密碼之原因，被告丙○○先供稱：為審
  核之用（偵卷第11頁），於本院準備程序改稱：趙哥說要領錢
  給伊云云（本院卷第15頁背面），於本院審理程序另稱；趙哥
  講很多藉口，讓伊相信始行交付（本院卷第39頁），被告丙○○先後供述不一，模糊其詞，其所辯因應徵工作始交付帳戶云
  云，顯有可疑；被告甲○○辯稱：供薪資轉帳云云，然依被告
  2人所提卷附報紙應徵廣告（本院卷第20、26頁），載明：「
  薪優領現」，可知該工作薪資係以現金發給，原無須提供帳戶
  以供雇主匯款；況縱用以薪資轉帳，僅需帳號即為已足，原無
  須交付可供現實支配帳戶款項存取之金融卡及密碼，此由被告
  2人均供認：伊等帳戶資料與伊等工作並無關係，以前從事之
  工作，公司從未要求伊等交付金融卡及密碼（本院卷第38頁）
  即可徵之，益證被告2人交付存摺、金融卡及密碼之主觀目的
  旨在供他人使用，非如渠等所辯係遭趙哥託詞轉帳薪資而騙取
  云云，是被告2人此部分所辯，洵係飾詞狡卸，無足憑採。
(2)至卷附報紙應徵廣告，僅得認被告2人係依報載電話交付帳戶
  ，惟尚不足證渠等帳戶確因應徵工作遭趙哥藉詞騙取，況依前
  1.所述，渠等於未獲工作又無從索回帳戶之際，竟不加聞問帳
  戶去向，亦悖異一般人遭不明人士騙取帳戶當即刻採取保全己
  身權益相關措施之管有帳戶常情，益徵渠等辯稱帳戶遭騙取云
  云，洵為虛情，是該報載廣告，實無從據為有利於被告2人之
  認定，本案事證明確，渠等2人幫助恐嚇取財犯行，至堪認定
  ，應依法論科。
二、按幫助犯，係就犯罪與正犯有共同認識，以幫助意思，對正
    犯資以助力，而未參與實施犯罪之行為者而言。被告等基於
    幫助恐嚇取財之未必故意，交付存摺、金融卡並告知金融卡
    密碼恐嚇取財罪構成要件以外之行為，核其所為，均係犯刑
    法第30條第1項前段、第346條第1項幫助恐嚇取財罪，為幫
    助犯，各依刑法第30條第2項減輕其刑。按趙哥與某成年女
    子間固有犯意聯絡及行為分擔，而為共同正犯，惟幫助係從
    犯，從屬於正犯而成立，幫助一人為幫助，幫助二人、三人
    仍為幫助，故僅論被告以幫助恐嚇取財罪即可，不應論以幫
    助共同恐嚇取財，據上論斷欄亦無庸援引刑法第28條（臺灣
    高等法院70年10月28日刑事法律問題座談參照）。爰審酌被
    告丙○○無前科，被告甲○○於87年因過失傷害案件，經法
    院判處拘役確定，有臺灣高等法院被告前案紀錄表在卷為證
    ；渠等提供帳戶予他人犯罪使用之幫助犯行，使收受帳戶者
    憑恃犯罪追查不易而肆無忌憚，助長恐嚇取財歪風，危害社
    會財貨秩序、正常經濟交易安全及人民財產權，增加被害人
    尋求救濟之困難，且於政府機關及各金融機構多所宣導勿交
    付個人帳戶以免淪為不法犯罪之幫助工具，卻仍交予他人使
    用，顯徵其對法令禁止規範之嚴重漠視心態；又飾詞狡辯，
    未賠償被害人損害，犯後態度欠佳，兼衡渠等均為高中畢業
    智識程度、犯罪動機、目的、手段、生活狀況及被害人損害
    金額等一切情狀，量處如主文所示之刑，並諭知易科罰金折
    算標準。又被告等行為後，經總統於98年1月21日公布修正
    ，自同年9月1日施行之刑法第41條，因該次修正係屬檢察官
    執行時所應處理之事項，非為刑罰法律有變更，自無庸比較
    新舊法，應逕適用修正後刑法第41條，併予指明。
據上論斷，依刑事訴訟法第452條、第299條第1項前段，刑法第3
46條第1項、第30條第1項前段、第2項、（修正後）第41條第1項
前段，刑法施行法第1條之1第1項、第2項前段，判決如主文。
本案經檢察官郭騰月到庭執行職務。
中    華    民    國    98    年    10    月    30    日
                    臺灣臺北地方法院刑事第14庭
                        審判長法  官  吳冠霆
                              法  官  賴武志
                              法  官  陳琪媛
以上正本證明與原本無異。
如不服本判決應於收受送達後10日內向本院提出上訴書狀，並應
敘述具體理由，其未敘述上訴理由者，應於上訴期間屆滿後20日
內向本院補提理由書。
                              書記官  陳豪達
中    華    民    國    98    年    10    月    30    日
附錄法條全文：
中華民國刑法第346條
意圖為自己或第三人不法之所有，以恐嚇使人將本人或第三人之
物交付者，處6月以上5年以下有期徒刑，得併科1千元以下罰金
。
以前項方法得財產上不法之利益，或使第三人得之者，亦同。
前二項之未遂犯罰之。

司法院資訊處製作；財團法人民間司法改革基金會備份。
